【裁判字號】    95,上易,939
【裁判日期】    951228
【裁判案由】    返還不當得利
【裁判全文】
臺灣高等法院民事判決          九十五年度上易字第九三九號
上  訴  人  板信商業銀行股份有限公司
法定代理人  戊○○
訴訟代理人  丙○○
            丁○○
被  上訴人  安泰商業銀行股份有限公司
法定代理人  乙○○
訴訟代理人  甲○○
前列當事人間請求返還不當得利事件，上訴人對於中華民國九十
五年八月三十一日臺灣板橋地方法院九十五年度訴字第六二八號
第一審判決提起上訴，本院於九十五年十二月十九日言詞辯論終
結，判決如下：
    主      文
上訴駁回。
第二審訴訟費用由上訴人負擔。
    事實及理由
一、被上訴人主張：訴外人林繼茂於民國八十四年三月十一日向
    被上訴人信義分行申請開設活期儲蓄存款帳戶，惟於開戶程
    序中，經辦人員將林繼茂之身分證字號「Ｚ000000000」建檔
    為「Ｚ000000000」，嗣被上訴人信義分行於九十三年十月十
    五日收到臺灣臺北地方法院九十三年十月十一日九十三執卯
    字第三五四四六號執行命令，扣押「債務人林宗俊（即林繼
    茂）住台北縣中和市○○路○段五二三巷二弄二六號二樓、
    身分證統一編號：Ｚ000000000號」之存款，復於
    九十三年十一月十六日收到臺灣臺北地方法院九十三年十一
    月發文之九十三執卯字第三五四四六號執行命令：「准許債
    權人板信商業銀行股份有限公司（即上訴人）向第三人安泰
    商業銀行股份有限公司信義分公司收取債務人林宗俊存款債
    權金額新台幣（下同）伍拾陸萬伍仟貳佰參拾壹元」，被上
    訴人信義分行乃於九十三年十一月十九日以（九十三）安信
    義字第九三八一六號函檢附面額為五十六萬五千零三十一元
    之本行支票予上訴人，至九十四年九月間林繼茂向被上訴人
    信義分行領取存款時，被上訴人始發現林繼茂並非上開執行
    命令所載之債務人林宗俊，遂另行給付予五十六萬五千二百
    三十一元本息，爰依民法第一百七十九條之規定，請求上訴
    人給付被上訴人五十六萬五千二百三十一元，及自九十四年
    十二月六日起至清償日止，按週年利率百分之五計算之利息
    等情（原審判命上訴人給付被上訴人五十六萬五千零三十一
    元本息，而駁回被上訴人其餘之訴，上訴人就其敗訴部分提
    起上訴，未據被上訴人聲明不服，是逾此部分不在本院審酌
    範圍）。並聲明：上訴駁回。
二、上訴人則以：被上訴人於收受扣押命令及收取命令後，均未
    依強制執行法第一百十九條第一項之規定向執行法院聲明異
    議，則該強制執行事件業已終結，足認被上訴人對訴外人林
    宗俊確有存款債權存在，上訴人依臺灣臺北地方法院九十三
    執卯字第三五四四六號執行命令向被上訴人信義分行收取五
    十六萬五千零三十一元係有法律上原因，即非屬不當得利等
    語置辯。並聲明：(一)原判決不利於上訴人之部分廢棄。(二)被
    上訴人在第一審之訴及假執行之聲請均駁回。
三、被上訴人主張訴外人林繼茂（身分證字號：Ｚ000000000）於
    八十四年三月十一日向被上訴人信義分行申請開設活期儲蓄
    存款帳戶，被上訴人信義分行於九十三年十月十五日收到臺
    灣臺北地方法院九十三年十月十一日九十三執卯字第三五四
    四六號執行命令，扣押「債務人林宗俊（即林繼茂）住台北
    縣中和市○○路○段五二三巷二弄二六號二樓、身分證統一
    編號：Ｚ000000000號」之存款，復於九十三年十
    一月十六日收到臺灣臺北地方法院九十三年十一月發文之九
    十三執卯字第三五四四六號執行命令：「准許債權人板信商
    業銀行股份有限公司（即上訴人）向第三人安泰商業銀行股
    份有限公司信義分公司收取債務人林宗俊存款債權金額新台
    幣伍拾陸萬伍仟貳佰參拾壹元」，被上訴人信義分行乃於九
    十三年十一月十九日以（九十三）安信義字第九三八一六號
    函檢附面額為五十六萬五千零三十一元之本行支票予上訴人
    ，業經上訴人提示兌現等情，有林繼茂之國民身分證、戶籍
    謄本、委託書、安泰商業銀行支活存主檔查詢單、臺灣臺北
    地方法院執行命令、安泰商業銀行信義分行函文、安泰商業
    銀行信義分行本行支票等影本在卷可稽（見原審卷第九至十
    九頁），復為上訴人所不爭執，自堪信為真實。
四、被上訴人主張被上訴人信義分行之經辦人員將訴外人林繼茂
    之身分證字號「Ｚ000000000」建檔為「Ｚ000000000」，實則
    林繼茂並非臺灣臺北地方法院九十三執卯字第三五四四六號
    執行命令所載之債務人林宗俊（身分證字號：Ｚ000000000）
    ，被上訴人已另行給付五十六萬五千二百三十一元本息予林
    繼茂，爰依民法第一百七十九條之規定，請求上訴人給付被
    上訴人五十六萬五千零三十一元及其法定遲延利息等語。上
    訴人則以前詞置辯。經查：
  (一)按就債務人對於第三人之金錢債權為執行時，執行法院應發
    扣押命令禁止債務人收取或為其他處分，並禁止第三人向債
    務人清償；前項情形，執行法院得詢問債權人意見，以命令
    許債權人收取或將該債權移轉於債權人，強制執行法第一百
    十五條第一項、第二項前段定有明文。又強制執行法第一百
    十五條之命令送達於第三人後，第三人不承認債務人之債權
    之存在，或於數額有爭議時，應於接受法院命令後十日內，
    提出書狀向執行法院聲明異議，同法第一百十九條第一項定
    有明文。故第三人接受法院命令後，不於十日內為聲明異議
    ，可視為承認該命令所載債務人之債權。惟債務人原無債權
    或數額不符時，第三人怠於聲明異議，法院命令之效果固無
    由發生（最高法院七十一年度台上字第三○五六號判決意旨
    參照）。查據臺灣臺北地方法院九十三年十月十一日九十三
    執卯字第三五四四六號執行命令記載：「受文者：第三人安
    泰商業銀行股份有限公司信義分公司設台北市○○路○段二
    八一號、法定代理人喬旭光住台北市○○路○段二八一號；
    債務人林宗俊（即林繼茂）住台北縣中和市○○路○段五二
    三巷二弄廿六號二樓、身分證統一編號：『Ｚ000000
    000』號。主旨：禁止債務人林宗俊在如說明所列債權金
    額範圍內，收取對第三人安泰商業銀行股份有限公司信義分
    公司之存款債權或為其他處分，第三人亦不得對債務人清償
    。‧‧‧」等語，經被上訴人信義分行以九十三年十月二十
    一日（九十三）安信義字第九三七二五號函覆稱：「主旨：
    遵囑扣押本行存戶林繼茂（即林宗俊）（身份證號碼：Ｚ000
    000000）截至中華民國九十三年十月十五日止之餘額為新台
    幣伍拾陸萬伍仟貳佰參拾壹元整，請查照」，臺灣臺北地方
    法院復於九十三年十一月對被上訴人信義分行為北院錦九十
    三執卯字第三五四四六號執行命令：「主旨：准許債權人板
    信商業銀行股份有限公司（即上訴人）向第三人安泰商業銀
    行股份有限公司信義分公司收取債務人林宗俊存款債權金額
    新台幣伍拾陸萬伍仟貳佰參拾壹元」，被上訴人信義分行乃
    以九十三年十一月十九日（九十三）安信義字第九三八一六
    號函向上訴人表示：「主旨：檢附本行支票乙只（票號：AB
    0000000，金額：新台幣伍拾陸萬伍仟零參拾壹元整，受款
    人：板信商業銀行股份有限公司）及託辦手續費收據乙張，
    請查照」，有執行命令、安泰商業銀行信義分行函文、本行
    支票等影本在卷可稽（見原審卷第十三至十九頁），惟訴外
    人林繼茂之身分證字號實係「Ｚ000000000」，乃於其向被上
    訴人信義分行申請開設活期儲蓄存款帳戶程序中遭錯置為「
    Ｚ000000000」，有林繼茂之中華民國國民身分證、戶籍謄本
    、委託書、安泰商業銀行支活存主檔查詢單等影本足憑（見
    原審卷第九至十二頁），則林繼茂顯非上開執行命令所載之
    債務人林宗俊（身分證字號：Ｚ000000000），而林宗俊對於
    被上訴人並無存款債權存在，依前揭說明，被上訴人雖未向
    臺灣臺北地方法院聲明異議，上開執行命令之效果亦無由發
    生，上訴人辯稱被上訴人於收受扣押命令及收取命令後，均
    未依強制執行法第一百十九條第一項之規定向執行法院聲明
    異議，則該強制執行事件業已終結，足認被上訴人對訴外人
    林宗俊確有存款債權存在云云，洵不可採。
  (二)次按民法第一百七十九條規定不當得利之成立要件，必須無
    法律上之原因而受利益，致他人受損害，且該受利益與受損
    害之間應有因果關係存在。查被上訴人信義分行於九十三年
    十一月十六日收受臺灣臺北地方法院所為准許上訴人向其收
    取債務人林宗俊存款債權之執行命令後，即將林繼茂帳戶內
    之五十六萬五千二百三十一元扣除託辦手續費二百元，簽發
    以上訴人為受款人、金額為五十六萬五千零三十一元之本行
    支票乙紙且交付予上訴人，惟林宗俊對於被上訴人並無存款
    債權存在，上開執行命令之效果即無由發生，已如前述，則
    上訴人依上開執行命令向被上訴人信義分行收取五十六萬五
    千零三十一元，以抵償債務人林宗俊所欠債務，為無法律上
    之原因，而上訴人所獲林宗俊債務清償之利益與被上訴人所
    受金錢之損害係基於同一收取命令之原因事實，即有因果關
    係存在，被上訴人自得依不當得利之法律關係請求上訴人返
    還其所受利益五十六萬五千二百三十一元。上訴人辯稱其依
    臺灣臺北地方法院九十三執卯字第三五四四六號執行命令向
    被上訴人信義分行收取五十六萬五千零三十一元係有法律上
    原因，非屬不當得利云云，即無足取。
  (三)又不當得利之受領人於受領時，知無法律上之原因或其後知
    之者，應將受領時所得之利益，或知無法律上之原因時所現
    存之利益，附加利息，一併償還；應付利息之債務，其利率
    未經約定，亦無法律可據者，週年利率為百分之五，民法第
    一百八十二條第二項、第二百零三條定有明文。查被上訴人
    係於九十四年十二月六日以（94）安債發字第○九四六○○
    九五號函請求上訴人返還其所受領之款項，有該函文影本在
    卷可稽（見原審卷第二○及二十一頁），則上訴人於斯時起
    即應知悉其所受利益係無法律上之原因，是被上訴人請求上
    訴人返還五十六萬五千二百三十一元自九十四年十二月六日
    起，按週年利率百分之五計算之利息，自屬有據。
五、綜上所述，被上訴人依不當得利之法律關係，請求上訴人給
    付五十六萬五千零三十一元，及自九十四年十二月六日起，
    至清償日止，按週年利率百分之五計算之利息，為有理由，
    應予准許。原審判命上訴人如數給付，並為假執行之宣告，
    並無不合。上訴意旨指摘原判決不當，求予廢棄改判，為無
    理由，應予駁回其上訴。
六、本案事證已臻明確，兩造其餘主張、陳述及所提之證據，經
    審酌後認與判決結果不生影響，爰不一一論述，附此敘明。
七、據上論結，本件上訴為無理由，爰依民事訴訟法第四百四十
    九條第一項、第七十八條，判決如主文。
中    華    民    國    95    年    12    月    28    日
                    民事第十三庭
                        審判長法  官  陳昆煇
                              法  官  李錦美
                              法  官  陳駿璧
正本係照原本作成。
不得上訴。
中    華    民    國    95    年    12    月    28    日
                              書記官  李佳樺


司法院資訊處製作；財團法人民間司法改革基金會備份。
